臺灣臺中地方法院刑事判決　　　　　　　100年度簡上字第3號
上　訴　人
即　被　告　尹南鵬
上列上訴人即被告因妨害名譽案件，不服本院臺中簡易庭九十九
年度中簡字第二七三七號，中華民國九十九年十月二十八日第一
審簡易判決（聲請簡易判決處刑案號：臺灣臺中地方法院檢察署
99年度偵字第17208號），提起上訴，本院管轄第二審之合議庭
判決如下：
    主    文
上訴駁回。
    犯罪事實
一、尹南鵬係位於臺中市○○區○○路二段六一五號「三采藝術
    園區」社區之住戶，李金童則係該社區公寓大廈管理委員會
    （以下逕稱社區管委會）之安全委員；緣尹南鵬因熱心於所
    居住社區公眾事務之參與，長期以來對該社區管委會所議決
    關於社區管理發展之事項，乃與社區管委會成員多有歧見。
    尹南鵬與李金童於民國九十九年三月三十一日二十一時三十
    分許，在前揭社區管委會之辦公室內，又因為尹南鵬擅自進
    入社區非其所住居之別棟處所投遞信函於住戶信箱內一事發
    生口角爭執；詎料尹南鵬竟基於公然侮辱之犯意，在該社區
    管委會辦公室內之不特定多數人得以共見共聞之公然狀態下
    ，以「殘障委員」等輕蔑、嘲笑，足以表示貶損他人評價之
    言詞接續二次辱罵李金童，使李金童在心理上感受難堪、不
    快，尹南鵬即以此方式而對李金童公然侮辱。李金童因遭尹
    南鵬出言羞辱，一時憤恨，竟另基於傷害之犯意，以右腳踢
    踹尹南鵬之右手腕，致尹南鵬受有右腕關節挫傷及腫脹疼痛
    之傷害（李金童關此部分所另涉之傷害犯行，亦據檢察官聲
    請以簡易判決處刑，並經原審簡易庭判處罰金新臺幣五千元
    確定）。
二、案經李金童訴由原臺中市警察局第四分局（現已因升格改制
    為臺中市政府警察局第四分局）報請臺灣臺中地方法院檢察
    署檢察官偵查後，聲請為簡易判決處刑。
    理    由
一、證據能力方面：按被告以外之人（包括證人、鑑定人、告訴
    人、被害人及共同被告等）於審判外之陳述雖不符刑事訴訟
    法第一百五十九條之一至第一百五十九條之四等四條之規定
    ，而經當事人於審判程序同意作為證據，法院審酌該言詞陳
    述或書面陳述作成時之情況，認為適當者，亦得為證據；當
    事人、代理人或辯護人於法院調查證據時，知有刑事訴訟法
    第一百五十九條第一項不得為證據之情形，而未於言詞辯論
    終結前聲明異議者，視為有前項之同意；此於刑事訴訟法第
    一百五十九條之五第一、二項定有明文。立法意旨在於傳聞
    證據未經當事人之反對詰問予以核實，原則上先予排除；惟
    若當事人已放棄反對詰問權，於審判程序中表明同意該等傳
    聞證據可作為證據；或於言詞辯論終結前未聲明異議，基於
    尊重當事人對傳聞證據之處分權，暨證據資料愈豐富，愈有
    助於真實發見之理念，且強化言詞辯論主義，使訴訟程序得
    以順暢進行，上開傳聞證據亦均具有證據能力。經查，本件
    下列所引用之被告以外之人在審判外之言詞或書面陳述，業
    經本院於審理期日踐行調查證據程序，檢察官與上訴人即被
    告（以下簡稱被告）尹南鵬皆已當庭表示均無異見（見本院
    卷第33頁），且於本院言詞辯論終結前俱未聲明異議；本院
    審酌各該證據之製作及取得，並無證據顯示有何違背程序規
    定而欠缺適當性之情事，認以之為證據亦屬適當，依據上述
    說明，均應認具有證據能力，合先敘明。
二、訊據被告尹南鵬固坦認確有於前揭時地對告訴人李金童接續
    二次口出「殘障委員」之言詞；惟矢口否認有何刑法公然侮
    辱之犯行，辯稱：伊稱李金童為殘障委員，係因李金童確實
    擔任社區管委會之安全委員，且李金童所使用之汽車上亦有
    殘障停車證，其本身確為殘障人士，故伊稱呼李金童為殘障
    委員，僅為客觀事實描述之稱謂，自始至終皆未有貶損李金
    童人格之主觀意念，故伊所為自難謂有檢察官所指公然侮辱
    罪行之成立云云；經查：
  (一)告訴人李金童如何因被告尹南鵬擅自進入社區其他棟處所投
    遞信函於住戶信箱內一事，與被告有言語上之齟齬，被告並
    因而出言不遜，對告訴人接續二次稱呼「殘障委員」等輕蔑
    言語之情，已據告訴人於警詢及偵查中均指述綦詳（見偵查
    卷第27頁至第29頁、第52頁至第53頁），核與證人即亦在場
    目擊現場景況之「三采藝術園區」社區副總幹事林正信及社
    區管委會主任委員邱大源於警詢及偵查中具結之證陳言詞均
    大致相符（見偵查卷第30頁至第31頁、第32頁至第33頁、第
    51頁至第52頁），並有社區管委會辦公室監視器攝錄畫面翻
    拍之照片顯示被告與告訴人於上揭時地相互間確有言語齟齬
    之情堪為佐證（見偵查卷第44頁）。而被告對其當時在場確
    有接續二次對告訴人口出「殘障委員」之言詞亦始終不加爭
    執，是告訴人前揭關於遭到被告以「殘障委員」稱呼之指述
    ，已足信為真實。
  (二)按刑法所謂之「侮辱」，係指以使人難堪為目的，以言語、
    文字、圖畫或動作，表示不屑輕蔑或攻擊之意思，足以對於
    個人在社會上所保持之人格及地位，達貶損其評價之程度而
    言。本件被告尹南鵬用以辱罵告訴人李金童之言語，即「殘
    障委員」一詞，依社會通念，已達足以貶損他人之社會評價
    及尊嚴，為輕蔑他人、使人難堪之詞，顯屬侮辱之言詞無訛
    ，縱告訴人於客觀上確係在身體上有某部分傷殘之人士，但
    被告在與告訴人有言語勃谿衝突之當下，伴隨以「殘障委員
    」對告訴人為稱謂，當然有貶損對方尊嚴之意，並足以讓聽
    聞之受言詞攻擊者即告訴人深覺難堪與不快。再按刑法侮辱
    罪所謂公然，係指不特定多數人得以共見共聞之狀態，不以
    實際上果已共見共聞為必要，但必在事實上有不特定人或多
    數人得以共見或共聞之狀況。又此多數人固指人數眾多，非
    經相當時間分辨，難以計數者而言，惟其人數之計算仍應視
    該罪之立法意旨及實際情形加以認定。本件被告以輕蔑言詞
    稱謂告訴人之地點，係在前述「三采藝術園區」社區管委會
    之辦公室內，該辦公室為社區住戶均得自由進出之處所，且
    於現場即有證人林正信、邱大源與獲報前來為紛爭解決處理
    之員警呂維帆、施潮鴻等人在場，該辦公室內自屬不特定或
    多數人得以共見共聞之公共場所甚明，被告於此場域中出言
    羞辱告訴人，自已達於「公然」之程度無訛。
  (三)至被告尹南鵬雖另提出刑事答辯狀聲請傳喚證人即社區住戶
    孫一平到庭，旨欲證明告訴人李金童確有使用殘障停車證，
    應屬傷殘人士無誤；但縱若此情為真，亦無妨於被告公然侮
    辱罪行之成立，業若前述，是被告所聲請傳喚之證人並無加
    以行交互詰問之必要，應附此敘明。
  (四)綜此，被告尹南鵬前揭所為之辯述，無非事後卸責避就之語
    ，委無可採。是本件事證至臻明確，被告已難脫辭其公然侮
    辱之罪責，其犯行洵堪認定。
三、核被告尹南鵬所為，係犯刑法第三百零九條第一項之公然侮
    辱罪。被告前後二次以「殘障委員」等輕蔑言詞羞辱告訴人
    李金童之舉措，係於時空密切接近之情況，本於接續公然侮
    辱之意思反覆為之，所侵害者復為相同之告訴人名譽之法益
    ，應屬刑法上單一行為而僅論以接續犯之一罪。另被告前曾
    因偽造文書案件，經本院以九十四年度訴字第二四七六號判
    處有期徒刑二月，嗣經上訴，再由臺灣高等法院臺中分院以
    九十五年度上訴字第七一一號駁回上訴而告確定；被告並於
    九十六年一月十二日因徒刑易科罰金而執行完畢，此有臺灣
    高等法院被告前案紀錄表在卷可考。而按受徒刑之執行完畢
    ，或一部之執行而赦免後，五年以內故意再犯有期徒刑以上
    之罪者，始構成累犯，應加重本刑至二分之一，刑法第四十
    七條第一項已定有明文。又公然侮辱人者，處拘役或銀元三
    百元以下罰金，刑法第三百零九條第一項亦有明定。本件被
    告所犯刑法第三百零九條第一項之公然侮辱罪，法定刑既僅
    有拘役及罰金刑，其觸犯此公然侮辱罪，核即與刑法第四十
    七條第一項所定構成累犯之「故意再犯有期徒刑以上之罪者
    」之要件尚有未合，是聲請簡易判決處刑意旨認被告於本件
    應構成累犯一節，容有誤會，應併指明。
四、原審簡易判決因認被告尹南鵬犯公然侮辱罪行事證明確，適
    用刑法第三百零九條第一項、第四十二條第三項，刑法施行
    法第一條之一（第一項、第二項前段）之規定，判處被告罰
    金新臺幣五千元，並諭知易服勞役之折算標準，其認事用法
    並無違誤，量刑亦稱妥適。被告上訴猶執前詞否認犯行；然
    所辯於法並無論據，已若前述，且被告復未提出其他有利之
    具體事證或辯解，足以撼動原簡易判決論斷之基礎，是被告
    上訴恣意指摘原審判決不當，並無理由，自應予以駁回。
據上論斷，應依刑事訴訟法第四百五十五條之一第一項、第三項
、第三百六十八條，判決如主文。
本案經檢察官張富鈞到庭執行職務。
中    華    民    國   100    年    3     月    1     日
                  刑事第八庭  審判長法  官  張智雄
                                    法  官  李慧瑜
                                    法  官  陳思成
以上正本證明與原本無異。
如不服本判決應於收受判決後10日內向本院提出上訴書狀，並應
敘述具體理由；其未敘述上訴理由者，應於上訴期間屆滿後20日
內向本院補提理由書（均須按他造當事人之人數附繕本）「切勿
逕送上級法院」。
                                    書記官  陳淑華
中    華    民    國   100    年    3     月    1     日